臺灣高雄地方法院刑事判決　　　　　　　99年度易字第1882號
公　訴　人　臺灣高雄地方法院檢察署檢察官
被　　　告　李富銘
上列被告因詐欺案件，經檢察官提起公訴（臺灣高雄地方法院檢
察署98年度偵字第26986 號）及移送併辦（臺灣臺南地方法院檢
察署99年度偵字第2456號、臺灣桃園地方法院檢察署99年度偵字
第1149號），本院判決如下：
    主  文
李富銘幫助犯詐欺取財罪，累犯，處有期徒刑月，如易科罰金
，以新臺幣壹仟元折算壹日。
    事  實
一、李富銘前因恐嚇案件，經臺灣高等法院高雄分院以92年度上
    易字第1374號判處有期徒刑7 月確定，復因違反動產擔保交
    易法案件，經臺灣臺南地方法院以92年度南簡字第873 號判
    處有期徒刑4 月確定，上開二案件之宣告刑經合併定其應執
    行刑為有期徒刑10月，並於94年6 月30日縮刑期滿執行完畢
    出監。詎猶不知悔改，其可預見一般取得他人行動電話門號
    使用之行徑，常與財產犯罪所需有密切之關聯，可能係為掩
    飾不法犯行，避免有偵查犯罪權限之執法人員循線查緝，以
    確保犯罪所得之不法利益，並掩人耳目。竟基於縱有人以其
    提供之行動電話門號實施詐欺取財犯行，亦不違背其本意之
    幫助犯意，而於民國98年5 月12日至同年5 月24日期間內之
    某日時許，將其於同年5 月12日向和信電訊股份有限公司（
    下稱和信電訊公司）所申辦門號0000000000號行動電話晶片
    卡1 張及向統一超商所申辦門號0000000000號行動電話晶片
    卡1 張，在不詳地點交付予不法集團成員使用，嗣該不法集
    團成員隨即使用上開行動電話門號作為犯罪工具，而分別為
    下列犯行：
(一)、不法集團成員基於意圖為自己不法所有之犯意，在露天拍賣
    網站上佯登「【內行人市場】☆FUJIFILM FinePix F200 EX
    R 附8G☆現貨售完為止☆原廠保固☆」之不實拍賣網頁，經
    吳政憲於98年5 月25日上午11時30分許上網瀏覽前揭網頁後
    ，誤信為真而直接上網下標購買，並依上開網頁所刊登聯絡
    電話即李富銘所申辦前揭行動電話門號0000000000號聯絡賣
    方，並隨即依不法集團成員所傳送之電話簡訊指示於同日中
    午12時5 分許前往自動櫃員機轉帳買賣價金新臺幣（下同）
    7,150 元至宋韶華（已歿，另經臺灣高雄地方法院檢察署為
    不起訴處分）所申設華南商業銀行帳號000000000000號帳戶
    內，隨即遭不法集團成員提領一空，嗣因吳政憲遲未接獲所
    購買之上開商品而察覺有異，經再度撥打上開行動電話門號
    後均無人接聽，始覺受騙而報警處理。
(二)、不法集團成員另基於意圖為自己不法所有之犯意，在雅虎奇
    摩拍賣網站上佯登販售諾基亞5800手機之不實拍賣訊息，經
    謝智凱於98年5 月24日下午2 時許上網瀏覽前揭網頁後，誤
    信為真，而依該網頁所刊登聯絡電話即李富銘所申辦前揭行
    動電話門號0000000000號聯絡賣方進行議價，並隨即依不法
    集團成員電話指示於同日晚間8 時30分許前往設於台南市○
    ○路○段114 號永豐銀行自動櫃員機轉帳買賣價金計7,150
    元至宋韶華上開華南商業銀行帳戶內，隨經不法集團成員提
    領一空，嗣因謝智凱遲未接獲所購買之上開商品始覺受騙而
    報警處理。
(三)、不法集團成員復於98年5 月12日至同年7 月2 日期間內之某
    日時許，在不詳地點將上開李富銘所申辦之0000000000號行
    動電話門號交付予李訓達，李訓達、陳文賓（二人所涉輸入
    禁藥犯嫌，業經臺灣桃園地方法院檢察署另案偵查）明知「
    Sildenafil」成分之藥品，依藥事法第39條規定，應向行政
    院衛生署申請查驗登記，並經核准發給藥品許可證，始得輸
    入或製造，竟基於未經核准輸入禁藥之犯意聯絡，推由李訓
    達於98年6 、7 月間某日向大陸地區年籍不詳自稱「何源」
    之男子購買含有「Sildenafil」成分之「威爾剛」禁藥共計
    2,050 顆後，隨即將該等禁藥夾藏於電腦螢幕切換器中，於
    98年7 月2 日以航空郵寄方式自大陸地區輸入，並由陳文賓
    出具個案委任書，同時於貨運單上填載李富銘上開行動電話
    門號作為收貨人聯絡電話，委託不知情之聯邦快遞報關行報
    關員向財政部臺北關稅局，申報進口上開電腦螢幕切換器貨
    物1 批，而將上開禁藥運輸入境，嗣於98年7  月2 日上午9
    時許，經財政部臺北關稅局海關人員於快遞專區查驗貨物時
    ，發現上開夾藏之禁藥並加以查扣，而悉上情。
二、案經吳憲政訴由高雄市政府警察局苓雅分局報請臺灣高雄地
    方法院檢察署檢察官偵查起訴及謝智凱訴由臺南市政府警察
    局第四分局報請臺灣臺南地方法院檢察署檢察官移送併辦、
    內政部警政署航空警察隊報請臺灣桃園地方法院檢察署檢察
    官移送併辦。
    理  由
壹、程序方面：
    按被告以外之人於審判外之陳述，雖不符刑事訴訟法第159
    條之1 至第159 條之4 之規定，而經當事人於審判程序同意
    作為證據，法院審酌該言詞陳述或書面陳述作成時之情況，
    認為適當者，亦得為證據；又當事人、代理人或辯護人於法
    院調查證據時，知有第159 條第1 項不得為證據之情形，而
    未於言詞辯論終結前聲明異議者，視為有前項之同意，刑事
    訴訟法第159 條第1 項、第159 條之5 分別定有明文。查本
    判決所引用屬於傳聞證據之部分，均已依法踐行調查證據程
    序，且當事人於審判程序亦同意作為證據，而經本院審酌證
    據資料作成時之情況，並無違法不當及證明力明顯過低之瑕
    疵，亦無依法應排除其證據能力之情形，認以之作為證據應
    屬適當，故自有證據能力。
貳、實體方面：
一、訊據被告李富銘固坦承行動電話門號0000000000號、000000
    0000號（下均稱系爭行動電話門號）均係由其申辦之事實，
    惟矢口否認涉有上開犯行，辯稱：伊前因酒駕案件遭通緝，
    故委其友人出面代理向地檢署申請裁判書俾以向監理單位辦
    理註銷罰單，惟因其友人於申請時誤將伊慣用之行動電話門
    號號碼記載留存於申請書內，伊為避免行蹤暴露，始另行申
    請上開門號，並將所申領門號晶片卡放置於其機車前方置物
    箱內，惟於申領後數日內即於台南縣仁德鄉後壁村保安宮附
    近遭竊，伊並未將上開門號交與不法集團使用云云，經查：
(一)、被告於98年5 月12日分別向和信電訊公司、統一超商申領行
    動電話門號0000000000號、0000000000號使用一節，除為被
    告所不爭執外，尚有卷附和信電訊公司98年10月8 日和信（
    企管）字第09821000237 號函附行動電話門號0000000000號
    申設人資本資料暨申請書影本1 份、安源通訊代統一超商函
    覆行動電話門號0000000000號申設人基本資料暨申請書影本
    1 份可稽（見偵一卷第83至85頁，偵三卷第19頁、第32 頁
    ）；又不法集團成員分別於前開網頁刊登不實內容之網路商
    品拍賣訊息，致被害人吳政憲、謝智凱均陷於錯誤，而於上
    揭時地分別撥打被告上開所申設行動電話門號0000000000號
    聯絡不法集團成員，並先後依不法集團成員指示操作自動櫃
    員機各匯款7,150 元至宋韶華所申設華南商業銀行帳號0000
    00000000號帳戶內，隨即遭不法集團成員提領一空，而受詐
    騙等情，除據證人即被害人吳政憲、謝智凱於警詢時證述明
    確外（見警一卷第1 至2 頁，偵一卷第7 至8 頁），尚有卷
    附高雄市政府警察局苓雅分局三多路派出所受理詐騙帳戶通
    報警示簡便格式表、內政部警政署反詐騙案件記錄表、自動
    櫃員機交易明細表、露天拍賣網頁資料、奇摩拍賣網頁資料
    、宋韶華之華南銀行帳戶000000000000號開戶印鑑卡暨存款
    往來明細表等件可憑（見警一卷第9 至17頁、第25至26頁，
    偵一卷第17至19頁、第20至26頁）；另李訓達自不法集團成
    員取得被告所申設行動電話門號0000000000號後，隨即與陳
    文賓基於未經核准輸入禁藥之犯意聯絡，推由李訓達於98年
    6 、7 月間某日向大陸地區年籍不詳自稱「何源」之男子購
    買含有上開「Sildenafil」成分之「威爾剛」禁藥2,050 顆
    後，隨即將該等禁藥夾藏於電腦螢幕切換器中，於98年7 月
    2 日以航空郵寄方式自大陸地區輸入，並由陳文賓出具個案
    委任書，同時於貨運單上填載被告所申設行動電話門號0000
    000000號作為收貨人聯絡電話，委託不知情之聯邦快遞報關
    行報關員向財政部臺北關稅局，申報進口上開電腦螢幕切換
    器貨物1 批，而將上開禁藥運輸入境等情，固為陳文賓於另
    案偵查中所否認，惟業經李訓達於偵查中供述明確（見偵三
    卷第129 至134 頁），且有卷附個案委任書、行政院衛生署
    98年8 月5 日衛署藥字第0980021480號函覆說明、行政院衛
    生署藥物食品檢驗局98年7 月23日藥檢壹字第0980014594號
    函覆說明暨檢驗報告書、貨運單、航空警察局安全檢察隊X
    光檢查儀注檢貨物報告表等件可佐（見偵三卷第12至13頁、
    第26至29頁、第33頁、第36至38頁），是以，被告前開行動
    電話門號0000000000號、0000000000號分別遭利用作為詐欺
    取財、輸入禁藥等犯罪使用之事實，應均可認定。
(二)、至被告就其申辦系爭行動電話門號之原因一節，雖稱係因友
    人不慎將其所慣用之行動電話門號留存於地檢署，其擔心司
    法機關追蹤其行蹤，始另行申辦系爭行動電話門號云云，然
    審之被告既已慮及司法機關可能經由行動電話門號追蹤其行
    蹤之情，衡諸常理，其為躲避查緝，理應經由其他管道取得
    使用他人名義申辦之行動電話門號以作為對外聯絡用途，豈
    有再度以自己名義申領行動電話門號之理，況且，證人即為
    被告申請裁判書之友人李玉雲於本院審理時證述：我記得是
    在我幫被告向地檢署申請裁判書的前一天早上約7 、8 時許
    ，被告騎機車到我家旁邊的廟旁涼亭內找我喝酒，我便騎被
    告機車前往他處買米酒，買完酒後，我將酒放置於被告機車
    前方的置物箱內，當時我看到置物箱內放置有七星牌香菸、
    包葉檳榔及以透明夾鏈袋裝的2 片晶片卡等物品，回到涼亭
    後我便與被告一起喝酒，因為我沒有香菸抽，所以被告叫我
    到機車置物箱去拿煙，我因而發現放置於置物箱內的物品全
    部不見了，因為喝酒時涼亭內尚有幾名年輕人在場，所以我
    們想說應該飲酒期間我抱小孩回家去泡牛奶、被告離開涼亭
    取上廁所時，那幾名年輕人乘機取走上開物品，但我與被告
    都出去找後均無結果，後來被告認為該遭竊物品價值不高，
    所以我們就回到涼亭繼續喝酒等語（見本院卷第129  至123
    頁），固與被告於本院審理時供稱晶片卡遺失當時情形（見
    本院卷第116 至119 頁），大致相符，然核之被告前稱係因
    央請友人代為向地檢署申請裁判書時，友人誤將其慣用之行
    動電話門號留存於申請書內之故，始另行申請本件系爭行動
    電話門號使用之情，與證人李玉雲上述：晶片卡係伊代被告
    向地檢署申請裁判書之前1 日遺失等語，顯有極大出入，是
    以，渠等所述晶片卡遺失情節，是否屬實，自非無疑，再者
    ，佐之一般人對於日常生活中所發生之事實記憶內容，往往
    隨時間經過而逐漸淡忘或模糊，此為眾所周知之理，參以被
    告於警詢時猶稱：不記得曾申辦系爭行動電話門號等語（見
    偵一卷第74頁），惟至與其申請電話時間相隔年餘之本院審
    理期日，經隔離被告、證人李玉雲進行訊問後，被告卻能具
    體陳述：晶片卡遺失當日所嚼食之檳榔是包葉仔，與李玉雲
    所飲用之酒類為米酒等顯非重要之日常生活細節（見本院卷
    第118 頁），甚者，就遺失晶片卡當日所發生與其平日生活
    習性無涉之相關事項，復能具體描述：伊平常所抽香菸品牌
    為『WEST』，但當日放在機車置物箱與晶片卡同時遺失之香
    菸則為其他友人贈送之七星牌香菸，晶片卡遺失時係使用透
    明夾鏈袋包裝，當日在涼亭喝酒時尚有數名年輕人在場，上
    開物品該等年輕人趁其去上廁所、李玉雲抱小孩回家泡牛奶
    時偷取云云（見本院卷第117 、119 頁），衡以被告於距離
    其所稱遺失晶片卡日期較近之警詢時，尚且無從記憶是否曾
    申領系爭行動電話門號使用之重要事實，然歷經年餘後之本
    院審理期日時對於晶片卡遺失時諸多不甚重要日常生活細節
    卻記憶清晰，且與證人李玉雲上開證述內容完全相符，而無
    出入，此實亦與常情有悖，由此益見被告所辯遺失晶片卡云
    云，當非可採。此外，參以被告於偵查中供承：迄至98年7
    月間為止，我仍使用原所申領之行動電話門號0000000000號
    作為對外聯絡用途等語（見偵一卷第70頁、偵三卷第17頁）
    ，復佐以被告自承迄今猶未將系爭行動電話門號辦理停話一
    節（見本院卷第52頁），則被告於申領系爭行動電話門號後
    ，既依舊使用原行動電話門號作為對外聯絡之工具，而未曾
    使用系爭行動電話門號，復未將系爭行動電話門號辦理停話
    ，則其確係將該等行動電話門號交付予他人使用之事實，當
    可推認。
(三)、按我國行動電話通信業者對於申辦行動電話門號使用並無特
    殊資格及使用目的之限制，故凡有正當目的使用行動電話門
    號之必要者，均可自行前往業者門市或特約經銷處辦請使用
    ，殊無借用他人名義所申辦行動電話門號使用之理。倘不自
    行申辦行動電話門號，反無故向他人借用行動電話門號卡使
    用，依常理得認為其借用他人行動電話門號晶片卡使用之行
    徑，極可能與財產犯罪密切相關，並藉此規避有犯罪偵查權
    限之機關循線追查之可能。且現今媒體報導中，或以中獎、
    退稅、家人遭擄、信用卡款對帳、金融卡密碼外洩、疑似遭
    人盜領存款、張揚不可告人隱私等事由，利用他人名義所申
    辦之行動電話門號作為聯繫工具，詐騙被害人至金融機構櫃
    檯電匯，抑或持金融卡至自動櫃員機依其指示操作，使被害
    人在不知情之狀況下依指示操作匯出或存入款項後，隨即將
    之提領一空之詐騙手法，層出不窮，依一般人之智識及社會
    生活經驗，極易認知收受門號晶片卡者悖於常情未使用自己
    之門號而使用他人門號，顯為遂行通聯紀錄不易循線追查之
    目的，自可產生該收受門號晶片卡者係用於不法財產犯罪之
    認識。本件被告係將系爭行動電話門號交付予他人使用之事
    實，業如前述，衡以被告係屬高中肄業以及其前揭辯稱變更
    行動電話門號可逃避警方查緝等內容，足認依被告之智識程
    度及生活經驗而言，對於行動電話門號交付予他人使用可能
    遭利用作為財產犯罪用途一節，知之甚詳，是其猶將所申請
    之系爭行動電話門號提供予不法集團使用，則其確有容認該
    等門號供他人作為詐欺犯罪時使用之不確定故意，應堪認定
    。
(四)、又刑法上之幫助犯，係對於犯罪與正犯有共同之認識，而以
    幫助之意思，對於正犯資以助力，而未參與實施犯罪之行為
    者而言，是以如未參與實施犯罪構成要件之行為，而係出於
    幫助之意思提供助力，即屬幫助犯，而非共同正犯。另幫助
    犯係從屬於正犯而成立，並無獨立性，故幫助犯須對正犯之
    犯罪事實，具有共同認識而加以助力，始能成立，其所應負
    責任，亦以與正犯有同一認識之事實為限，若正犯所犯之事
    實，超過其共同認識之範圍時，則幫助者事前既不知情，自
    不負責，而應僅就其所認識之範圍負責（即所犯重於所知，
    從其所知）。本件被告交付系爭行動電話門號予不法集團後
    ，該不法集團除利用系爭0000000000號行動電話門號作為遂
    行犯罪事實欄一(一)、(二)詐欺取財犯行之聯絡工具外，復另將
    系爭0000000000號行動電話門號交付予李訓達、陳文賓等2
    人作為遂行犯罪事實欄一(三)輸入禁藥犯行之聯絡工具，俱如
    前述，惟將行動電話門號交付、出售他人使用，雖有幫助他
    人為不法行為之不確定故意，然依常情而論，行為人主觀上
    應只限於認知其所交付行動電話門號，有可能作為於類如詐
    欺被害人之財產犯罪用途，蓋此為多數犯罪類型，而不及於
    其他非財產犯罪類型，此外，復查無積極證據可資證明被告
    對於李訓達、陳文賓等2 人前開輸入禁藥犯行有所認識，是
    依前述，本件犯罪事實欄一(三)之正犯雖係成立輸入禁藥罪，
    惟仍應認被告就此僅具幫助詐欺取財之不確定故意，附此敘
    明。
(五)、綜上所述，本件被告犯行事證明確，應依法予以論科。
二、論罪科刑：
(一)、核被告所為，係犯刑法第30條第1 項前段、第339 條第1項
    之幫助詐欺取財罪，公訴意旨雖認被告就犯罪事實欄一(三)係
    犯幫助輸入禁藥罪，惟被告此部分犯行僅具幫助詐欺取財之
    不確定故意，所犯應為幫助詐欺取財罪，已如前述，因被告
    所犯之社會基本事實同一，本院自得變更起訴法條。被告以
    一提供系爭行動電話門號之行為，幫助不法集團成員分別詐
    取被害人吳憲政、謝智凱之財物及李訓達、陳文賓輸入禁藥
    ，觸犯數個幫助詐欺取財之罪名，為想像競合犯，應從一重
    處斷；至檢察官移送併辦之如犯罪事實欄一(二)(三)部分，與本
    件業經起訴之如犯罪事實欄一(一)部分具有想像競合犯之裁判
    上一罪關係，自均為起訴效力所及，本院應併予審理；另被
    告有如犯罪事實欄所載之有期徒刑執行完畢紀錄，有臺灣高
    等法院被告前案紀錄表在卷可按，其於有期徒刑之執行完畢
    後5 年內，故意再犯本件有期徒刑以上之罪，為累犯，應依
    刑法第47條第1 項之規定加重其刑。又被告以幫助他人詐欺
    取財之意思，參與犯罪構成要件以外之行為，為從犯，應依
    刑法第30條第2 項規定減輕其刑，並先加重後減輕之。爰審
    酌被告提供系爭行動電話門號幫助他人遂行犯罪，致使真正
    犯罪者難以被查獲，助長社會犯罪風氣，行為確實可議，暨
    兼衡被害人吳憲政、謝智凱因遭詐騙所受損害金額尚屬非鉅
    ，被告幫助李訓達等人輸入禁藥對社會所造成之潛在危害，
    以及被告之犯罪目的、手段、智識程度、經濟狀況等一切情
    狀，量處如主文所示之刑，以資儆懲，併諭知如主文所示之
    易科罰金折算標準。
(二)、末按共同正犯因相互間利用他人之行為，以遂行其犯意之實
    現，本於責任共同之原則，有關沒收部分，對於共犯間供犯
    罪所用之物，自均應為沒收之諭知，惟幫助犯僅係對於犯罪
    構成要件以外行為為加工，並無共同犯罪之意思，自不適用
    該責任共同原則，對於正犯所有供犯罪所用之物或犯罪所得
    之物，亦為沒收之諭知（參見最高法院91年臺上字第5583號
    判決意旨）。查犯罪事實欄一(三)所扣案「威爾剛」2,050 顆
    ，經採樣鑑定後認均屬含有「Sildenafil」西藥成分之藥品
    ，未經行政院衛生署依藥事法第39條規定核准輸入進口，並
    無衛生署核發之藥品輸入許可證，為同法第22條第2 款規定
    之禁藥等情，有卷附前開行政院衛生署98年8 月5 日衛署藥
    字第098002 1480 號函覆說明、行政院衛生署藥物食品檢驗
    局98年7 月23日藥檢壹字第0980014594號函覆說明暨檢驗報
    告書可稽，又上開禁藥固屬犯罪事實欄一(三)輸入禁藥犯行正
    犯李訓達、陳文賓所用之物，惟被告就該等輸入禁藥犯行既
    僅提供幫助行為，非屬共同正犯，揆諸上開說明，自無從依
    刑法第38條規定併為沒收諭知，併此序明。
據上論斷，應依刑事訴訟法第299 條第1 項前段、第300 條，刑
法第339 條第1 項、第30條第1 項前段、第2 項、第55條、第47
條第1 項、第41條第1 項前段，刑法施行法第1 條之1 ，判決如
主文。
本案經檢察官鄧藤墩到庭執行職務。
中    華    民    國     100    年    3   月    24    日
                  刑事第十八庭  審判長法  官  黃宗揚
                                      法  官  高瑞聰
                                      法  官  鄭子文
以上正本證明與原本無異。
如不服本判決應於收受判決後10日內向本院提出上訴書狀，並應
敘述具體理由。其未敘述上訴理由者，應於上訴期間屆滿後20日
內向本院補提理由書(均須按他造當事人之人數附繕本)「切勿逕
送上級法院」。
中    華    民    國     100   年     3   月    24    日
                                      書記官  王立山
附錄本案論罪科刑法條：
中華民國刑法第339條
（普通詐欺罪）
意圖為自己或第三人不法之所有，以詐術使人將本人或第三人之
物交付者，處5 年以下有期徒刑、拘役或科或併科1 千元以下罰
金。
以前項方法得財產上不法之利益或使第三人得之者，亦同。
前二項之未遂犯罰之。